臺灣板橋地方法院刑事判決　　　　　　　94年度訴字第1733號
公　訴　人　臺灣板橋地方法院檢察署檢察官
被　　　告　丁○○
　　　　　　　　　　樓
上列被告因偽造文書等案件，經檢察官聲請以簡易判決處刑（九
十四年度偵緝字第七五六號、第七五七號），本院認不宜以簡易
判決處刑，改依通常程序審理，被告於本院準備程序中就被訴之
事實為有罪之陳述，經本院合議庭裁定由受命法官獨任進行簡式
審判程序審理，判決如下：
    主  文
丁○○連續行使偽造私文書，足以生損害於他人，處有期徒刑陸
月，如易科罰金，以參佰元折算壹日。
    事  實
一、丁○○因經商需款週轉及受部分合會會員未繳交會款之拖累
    ，竟基於意圖為自己不法之所有而偽造私文書後行使以詐欺
    取財之概括犯意，而為下列犯行：
  (一)於民國八十八年七月五日，在臺北縣中和市○○路五八三巷
    七號一樓，自任會首，向丙○○等人招募每會新臺幣（下同
    ）二萬元之合會，連同會首共五十會，約定每月五日開標，
    每逢四月、八月、十二月之二十日加標一次，會期自八十八
    年七月五日起至九十一年十一月五日結束，採內標制，底標
    二千五百元，每次以投標金額最高者得標。該組合會皆由丁○○向未得標之會員（下稱活會會員）按二萬元扣除標息後
    之金額收集會款交予得標會員。詎丁○○先後於附表一所示
    之時間，在上址主持合會開標，未經各活會會員之同意或授
    權，冒用如附表一所示活會會員名義，分別偽造該名活會會
    員之署押及將附表一各編號所示之標息偽填於標單上（標單
    上未載明「標單」字樣，且於開標後即丟棄，未據扣案），
    而偽造該紙依習慣足以表示其參與合會投標標取會款用意證
    明之標單準私文書，於開標時持以行使參與競標而得標，並
    向當次活會會員詐稱係上開被冒標人得標，使附表一各該編
    號所示不知情之活會會員均陷於錯誤，而如數遵期交付會款
    予丁○○，致生損害於被冒標人暨有意參加合會而尚未標取
    會款之活會會員，丁○○即於各該次冒標時詐得如附表各編
    號所示之會款共十八萬七千二百元。
  (二)於八十九年五月二十五日，在臺北縣中和市○○路五八三巷
    七號一樓，自任會首，向丙○○等人招募每會二萬元之合會
    ，連同會首共三十八會，約定每月二十五日開標，會期自八
    十九年五月二十五日起至九十二年六月二十五日結束，採內
    標制，底標二千五百元，每次以投標金額最高者得標。該組
    合會皆由丁○○向未得標之活會會員按二萬元扣除標息後之
    金額收集會款交予得標會員。詎丁○○先後於附表二所示之
    時間，在上址主持合會開標，未經各活會會員之同意或授權
    ，冒用如附表二所示活會會員名義，分別偽造該名活會會員
    之署押及將附表二各編號所示之標息偽填於標單上（標單上
    未載明「標單」字樣，且於開標後即丟棄，未據扣案），而
    偽造該紙依習慣足以表示其參與合會投標標取會款用意證明
    之標單準私文書，於開標時持以行使參與競標而得標，並向
    當次活會會員詐稱係上開被冒標人得標，使附表二各該編號
    所示不知情之活會會員均陷於錯誤，而如數遵期交付會款予
    丁○○，致生損害於被冒標人暨有意參加合會而尚未標取會
    款之活會會員，丁○○即於各該次冒標時詐得如附表各編號
    所示之會款共五十四萬六千元。迄九十一年十月五日，活會
    會員丙○○前往臺北縣中和市○○路五八三巷一之三號四樓
    丁○○住處，欲與丁○○商討會款事宜，適遇另名活會會員
    羅水成，經互相查詢，發現有異，且丁○○當場宣佈上開二
    合會均停會，始悉上情。
二、案經乙○○、甲○○、丙○○訴由臺北縣政府警察局中和分
  　局報告臺灣板橋地方法院檢察署檢察官聲請以簡易判決處刑
    ，本院認不宜以簡易判決處刑，改依通常程序審理，經丁○○於本院準備程序中就被訴之事實為有罪之陳述，本院合議
    庭裁定由受命法官獨任進行簡式審判程序審理。
    理  由
壹、程序方面
    刑事訴訟法第二百七十三條之一第一項規定除被告所犯為死
    刑、無期徒刑、最輕本刑為三年以上有期徒刑之罪、或高等
    法院管轄第一審案件者外，於審判期日前之程序進行中，被
    告先就被訴事實為有罪之陳述時，審判長得告知被告簡式審
    判程序之旨，並聽取當事人、代理人、辯護人及輔佐人之意
    見後，裁定進行簡式審判程序。查本案被告丁○○被訴偽造
    文書等案件，非前開不得進行簡式審判程序之案件，經被告
    於本院審理時就被訴之事實為有罪之陳述，且經本院告知被
    告簡式審判程序之旨，聽取被告及檢察官之意見後，爰依刑
    事訴訟法第二百七十三條之一第一項規定裁定改依簡式審判
    程序審判之，先予敘明。
貳、實體方面
一、犯罪事實之認定：
  (一)上揭事實，業據被告丁○○於偵查、本院準備程序及審理時
    均坦承不諱，核與告訴人乙○○、甲○○、丙○○分別於警
    詢、偵查及本院審理時指訴之情節大致相符（見九十一年度
    發查字第三七七一號偵查卷第三頁以下、九十二年度偵字第
    二九四一號偵查卷第三頁以下、九十二年度偵字第九一六四
    號偵查卷第二十三頁以下，本院九十四年十二月十四日審判
    筆錄），復有互助會會員名冊影本二紙在卷可憑（見九十一
    年度發查字第三七七一號偵查卷第五頁以下，本院卷）。又
    上開合會各次開標之標息，僅有告訴人丙○○提出之互助會
    會員名冊二紙為憑，並為被告所不爭執，堪以其上所載為各
    該次得標之金額。然因告訴人乙○○三人及被告均不記得上
    開二組合會每次得標者之姓名及得標之確實時間，被告亦表
    示無法記得各次冒標所用名義究屬何人及其冒標之時間、標
    息，以致無從認定被告各次冒標之確實時間、標息及被冒標
    名義人，基於罪疑唯輕之原則，本案乃參酌告訴人三人及被
    告之供述，並參照告訴人丙○○提出之上開互助會會員名冊
    之紀錄，推算被告先後冒標之時間、標息及受詐欺活會人數
    各如附表一、二所示，對被告最為有利（即活會人數最少，
    關於附表一、二所示被告冒標之時間，均自被告宣布停會之
    會期即九十一年十月五日往前推算；而附表一冒標時間部分
    ，因告訴人乙○○、甲○○於偵查中表示乙○○於九十一年
    八月二十日得標、甲○○於同年九月五日得標，故再由同年
    八月二十日向前推算。又受詐欺活會人數部分，因上開二組
    合會，被告均擔任會首且均以自己名義參加一會，應認被告
    已於冒標之前以自己名義標取會款，此後始偽以他人名義詐
    標會款，且被告為本案犯罪之行為人，自不計入受詐欺之活
    會會員人數中）。
  (二)是由上開補強證據，足資擔保被告於偵查、本院準備程序及
    審理中所為前開任意性自白具有相當程度之真實性，而得使
    本院確信被告前述自白與事實相符，足證被告確有上揭犯行
    。本件事證明確，被告上揭犯行堪以認定，應依法論科。
二、論罪科刑之法律適用：
  (一)按民間互助會已標取會款者（即一般所稱之死會），於標取
    會款後不問何人得標，至完會止，本有向會首按時交付會款
    （含標息）之義務，會首冒標會款時，除對於活會會員有冒
    標施詐（即佯稱某某人得標），使活會會員陷於錯誤，誤認
    係被冒標之人得標而交付會款，成立詐欺取財罪外，對於已
    標取會款之會員，因按時繳付會款本為其標取會款後之義務
    ，並無施詐或使其陷於錯誤可言，自無成立詐欺罪之餘地，
    是已標取會款之會員對於嗣後會首之冒標會款，不能認係詐
    欺之被害人（最高法院九十二年度臺上字第一一三八號判決
    意旨參照）。次按互助會標單，因僅記載姓名及一定之金額
    ，如徒憑該標單之內容觀之，殊不能明瞭其用意何在，必須
    依民間互助會之習慣或特約，始足以表示該金額係標取會款
    之利息，該姓名係標取會款之會員，而足以表示一定用意之
    證明，故該標單應屬刑法第二百二十條第一項以文書論之準
    私文書（最高法院九十一年台上字第五六八三號判決意旨參
    照）。再按冒用他人名義在標單上書寫姓名及所出利息之行
    為，依民間互助會之習慣，除表示標會之會員外，另表示該
    名義人願出所書之利息金額標取會款，並非單純作為投標會
    員之識別，故於標單上冒簽他人姓名，乃表示投標名義人簽
    名之意思，應認係偽造他人之署押（最高法院八十七年度臺
    非字第一二號判決意旨可資參照）。
  (二)查被告招募如事實欄所述之合會，於如附表一、二所示之時
    間冒用會員名義偽造標單並持以行使而詐標會款，使不知情
    之活會會員陷於錯誤，而遵期繳交會款，足以生損害於各被
    冒用名義人及該會之各活會會員。核被告所為，係犯刑法第
    二百十六條、第二百十條行使偽造私文書罪、第三百三十九
    條第一項詐欺取財罪。被告在標單上偽造如附表一、二所示
    被冒用名義人署押之行為，為偽造私文書之部分行為；而其
    偽造後持以行使，其偽造私文書之低度行為應為行使之高度
    行為所吸收，均不另論罪。又被告先後五次行使偽造私文書
    、詐欺取財之犯行，均時間緊接，手段相同，各觸犯構成要
    件相同之罪名，顯均係基於概括犯意而為，應各依刑法第五
    十六條連續犯規定論以一行使偽造私文書罪、詐欺取財罪。
    被告冒標後向尚未得標之活會會員收取會款，係以一詐欺行
    為同時詐取多數活會會員之會款，而觸犯數同種詐欺取財罪
    ，為同種想像競合犯，應依刑法第五十五條前段規定，從一
    重之詐欺取財罪處斷。再者，被告所犯上開連續行使偽造私
    文書與連續詐欺取財二罪間，具有方法結果之牽連犯關係，
    應依刑法第五十五條後段規定，從一重之連續行使偽造私文
    書罪處斷。爰審酌被告因經商需款週轉及受部分合會會員未
    繳交會款之拖累，竟以冒標方式詐騙前述二組活會會員繳交
    會款共七十三萬三千二百元，犯罪後未償還對會員所詐得之
    款項；並兼衡告訴人等於本院審理時陳稱不希望被告入監執
    行，以便被告能償還其等會款，及被告犯罪之目的、手段、
    所生危害及犯罪後坦承犯行之態度等一切情狀，量處如主文
    所示之刑，並諭知易科罰金之折算標準，以資懲儆。至被告
    所偽造之標單及其上被告偽造之署押，雖分別係被告所有供
    犯罪所用之物及偽造之署押，然已於歷次開標後即丟棄，業
    據被告供明在卷，是本院認該等標單及其上偽造之署押均已
    滅失無存，尚無從依刑法第三十八條第一項第二款抑或同法
    第二百十九條規定宣告沒收。
據上論斷，應依刑事訴訟法第四百五十二條、第二百七十三條之
一第一項、第二百九十九條第一項前段，刑法第五十六條、第二
百十六條、第二百二十條第一項、第二百十條、第三百三十九條
第一項、第五十五條、第四十一條第一項前段，罰金罰鍰提高標
準條例第一條前段、第二條，判決如主文。
本案經檢察官溫祖德到庭執行職務。
中　華　民　國　　九十四　　年　 十二 　月　　三十  　日
                  刑事第九庭    法　官  張筱琪
以上正本證明與原本無異
如不服本判決應於送達後十日內向本院提出上訴狀
                                書記官　廖舜宜
中　華　民　國　　九十四　　年　 十二 　月　　三十  　日
附錄本案論罪科刑法條全文：
中華民國刑法第二百十條
 (偽造變造私文書罪)
偽造、變造私文書，足以生損害於公眾或他人者，處五年以下有
期徒刑。
中華民國刑法第二百十六條
 (行使偽造變造或登載不實之文書罪)
行使第條至第條之文書者，依偽造、變造文書或登載不實
事項或使登載不實事項之規定處斷。
中華民國刑法第三百三十九條
 (普通詐欺罪)
意圖為自己或第三人不法之所有，以詐術使人將本人或第三人之
物交付者，處五年以下有期徒刑、拘役或科或併科一千元以下罰
金。
以前項方法得財產上不法之利益或使第三人得之者，亦同。
前二項之未遂犯罰之。
附表一：
┌──┬────┬────┬───┬────┬──────────────┐
│編號│冒    標│ 被冒用 │ 標 息│受詐欺活│   詐   得   金   額        │
│    │日    期│ 名義人 │（新臺│會人數  │                            │
│    │        │        │幣）  │        │ （標金×實際活會人數）     │
├──┼────┼────┼───┼────┼──────────────┤
│一  │九十一年│乙○○、│四千二│乙○○等│（00000-0000）X6=94800（元）│
│    │七月五日│甲○○、│百元  │六人    │                            │
│    │        │丙○○、│      │        │                            │
│    │        │羅水成四│      │        │                            │
│    │        │人中其中│      │        │                            │
│    │        │一人    │      │        │                            │
│    │        │        │      │        │                            │
│    │        │        │      │        │                            │
│    │        │        │      │        │                            │
│    │        │        │      │        │                            │
│    │        │        │      │        │                            │
│    │        │        │      │        │                            │
├──┼────┼────┼───┼────┼──────────────┤
│二  │九十一年│乙○○、│四千六│乙○○等│（00000-0000）X6=92400（元）│
│    │八月五日│甲○○、│百元  │六人    │                            │
│    │        │丙○○、│      │        │                            │
│    │        │羅水成四│      │        │                            │
│    │        │人中，除│      │        │                            │
│    │        │91年7 月│      │        │                            │
│    │        │5日遭冒 │      │        │                            │
│    │        │標者外，│      │        │                            │
│    │        │其餘三人│      │        │                            │
│    │        │中之一人│      │        │                            │
│    │        │        │      │        │                            │
├──┴────┴────┴───┴────┴──────────────┤
│                                                                        │
│      合計詐得金額：新臺幣十八萬七千二百元                              │
│                                                                        │
└────────────────────────────────────┘
附表二：
┌──┬────┬────┬───┬────┬──────────────┐
│編號│冒標日期│ 被冒用 │標  息│受詐欺活│     詐   得   金   額      │
│    │        │ 名義人 │（新臺│會會員  │                            │
│    │        │        │幣）  │        │   （標金×實際活會人數）   │
├──┼────┼────┼───┼────┼──────────────┤
│一  │九十一年│「龍裕」│四千六│丙○○等│（00000-0000）X12=184800（元│
│    │年七月二│、「周太│百元  │十二人  │）                          │
│    │十五日  │太」、顏│      │        │                            │
│    │        │麗蓉、陳│      │        │                            │
│    │        │秋慧、黃│      │        │                            │
│    │        │廷亮、林│      │        │                            │
│    │        │錦慧、林│      │        │                            │
│    │        │淑慧、李│      │        │                            │
│    │        │正忠、林│      │        │                            │
│    │        │義煒九人│      │        │                            │
│    │        │中其中一│      │        │                            │
│    │        │人      │      │        │                            │
│    │        │        │      │        │                            │
├──┼────┼────┼───┼────┼──────────────┤
│二  │九十一年│「龍裕」│四千八│丙○○等│（00000-0000）X12=182400（元│
│    │年八月二│、「周太│百元  │十二人  │）                          │
│    │十五日  │太」、顏│      │        │                            │
│    │        │麗蓉、陳│      │        │                            │
│    │        │秋慧、黃│      │        │                            │
│    │        │廷亮、林│      │        │                            │
│    │        │錦慧、林│      │        │                            │
│    │        │淑慧、李│      │        │                            │
│    │        │正忠、林│      │        │                            │
│    │        │義煒九人│      │        │                            │
│    │        │中，除九│      │        │                            │
│    │        │十一年七│      │        │                            │
│    │        │月二十五│      │        │                            │
│    │        │日遭冒標│      │        │                            │
│    │        │者外，其│      │        │                            │
│    │        │餘八人中│      │        │                            │
│    │        │之一人  │      │        │                            │
│    │        │        │      │        │                            │
├──┼────┼────┼───┼────┼──────────────┤
│三  │九十一年│「龍裕」│五千一│丙○○等│（00000-0000）X12=178800（元│
│    │年九月二│、「周太│百元  │十二人  │）                          │
│    │十五日  │太」、顏│      │        │                            │
│    │        │麗蓉、陳│      │        │                            │
│    │        │秋慧、黃│      │        │                            │
│    │        │廷亮、林│      │        │                            │
│    │        │錦慧、林│      │        │                            │
│    │        │淑慧、李│      │        │                            │
│    │        │正忠、林│      │        │                            │
│    │        │義煒九人│      │        │                            │
│    │        │中，除九│      │        │                            │
│    │        │十一年七│      │        │                            │
│    │        │月二十五│      │        │                            │
│    │        │日、同年│      │        │                            │
│    │        │八月二十│      │        │                            │
│    │        │五日遭冒│      │        │                            │
│    │        │標之二人│      │        │                            │
│    │        │外，其餘│      │        │                            │
│    │        │七人中之│      │        │                            │
│    │        │一人    │      │        │                            │
│    │        │        │      │        │                            │
├──┴────┴────┴───┴────┴──────────────┤
│                                                                        │
│      合計詐得金額：新臺幣五十四萬六千元                                │
│                                                                        │
└────────────────────────────────────┘
